【裁判字號】    98,訴,1226
【裁判日期】    981215
【裁判案由】    第三人異議之訴
【裁判全文】
臺灣桃園地方法院民事判決              98年度訴字第1226號
原      告  乙○○
被      告  新豐資產管理股份有限公司
法定代理人  甲○○
訴訟代理人  吳光陸律師
上列當事人間第三人異議之訴事件，本院於民國98年12月1 日辯
論終結，判決如下：
    主  文
原告之訴駁回。
訴訟費用由原告負擔。
    事實及理由
壹、程序事項：
    原告經合法通知，未於最後言詞辯論期日到場，核無民事訴
    訟法第386 條各款之情形，爰依被告之聲請，由其一造辯論
    判決。
貳、實體事項：
一、原告雖未於最終言辯論期日到場，惟據前到場及所提出之書
    狀為如下之陳述及聲明：
    原告於民國96年7 月25日購買坐落於蘆竹鄉○○段719 －10
    地號土地（下稱系爭土地）上之蘆竹鄉○○段1897建號建物
    即門牌號碼桃園縣蘆竹鄉○○路471 號之房屋（下稱系爭建
    物），並於同年8 月14日登記為所有權人，而原告於購買系
    爭建物時，其上並無抵押權設定，且原告亦與訴外人台灣銀
    行股份有限公司（下稱台灣銀行）及被告間無任何債權債務
    關係，是被告於無執行名義之情形下對原告所有之系爭建物
    聲請強制執行並辦理查封，實與法不合。按民法第877 條已
    明文規定「土地所有人，於設定抵押權之後，在抵押之土地
    上營造建築物者，抵押權人於必要時，得將其建築物與土地
    併付拍賣，但對於建築物之價金，無優先受償之權。」，依
    其立法意旨，目的不外乎係使土地與地上建物歸屬於同一人
    所有，簡化法律關係為同一用益性，而例外准許對無執行名
    義之地上建物，仍得與併付拍賣。再參酌最高法院89年台抗
    字第352 號判例要旨，可知於依民法第877 條併付拍賣之前
    提要件，需拍賣時土地與地上建物同歸一人所有才可為之。
    而系爭建物雖為原告所有，然系爭土地係訴外人李淑綺所有
    ，顯與民法第877 條之構成要件不合，且原告係以新台幣（
    下同）3,300,000 元買受系爭建物，而鈞院執行處卻就系爭
    建物之最低拍賣價格定為1,670,000 元，一但拍定，勢必侵
    害原告之財產權，而原告既身為系爭建物之所有權人，當得
    於強制執行程序終結前，提起異議之訴，爰依強制執行法第
    15條規定，提起第三人異議之訴，並聲明：本院95年度執字
    第43939 號強制執行事件，就原告所有之系爭建物，所為之
    強制執行程序應予撤銷。
二、被告則以：
    台灣銀行對訴外人李永書及其連帶保證人即訴外人羅梅芳有
    2, 670,458元及利息之債權，另對羅梅芳及其連帶保證人李
    永書有3,084,158 元及利息等債權。臺灣銀行並就系爭建物
    所坐落之系爭土地，以上開債權於93年9 月9 日設定7,000,
    000 元之最高限額抵押權，並於96年12月間將上開債權及最
    高限額抵押權一併讓與被告，被告已登記為抵押權人。又羅
    梅芳於93年9 月9 日為台灣銀行設定上開抵押權後，即將系
    爭土地所有權移轉與他人，至94年9 月15日輾轉移轉所有權
    與李淑綺。另台灣銀行早於95年間即以鈞院95年度拍字第18
    95號裁定、95年促字第10363 號、第10364 號支付命令就系
    爭土地為強制執行，因嗣後被告承受台灣銀行之債權人地位
    而繼續執行。再系爭建物係於93年6 月間經當時系爭土地之
    所有權人即訴外人游春連同意，進而建造，而系爭建物之建
    築執照之聲請雖係在抵押權設定之前，惟當時並未立即建築
    ，而係於94年4 月29日才開工，並於95年1 月10日才興建完
    成。又系爭土地既於93年9 月9 日即由游春連以買賣關係將
    其所有權移轉與羅梅芳，而後系爭建物並曾由羅梅芳擔任起
    造人，足證於93年9 月設定抵押權之初，並無系爭房屋存在
    ，且系爭房屋於興建時，既係由羅梅芳擔任起造人，實已符
    合民法第877 條第1 項併付拍賣之要件，再縱鈞院認系爭建
    物與系爭土地之所有人並非同一人，而無民法第877 條第1
    項之適用，惟系爭建物之興建必經由系爭土地之所有權人同
    意，否則系爭建物如何能於系爭土地上建造完成，則被告亦
    能依民法第877 條第2 項之規定，而請求併付拍賣。再被告
    得聲請就系爭建物為併付拍賣，係基於法律明文規定，當無
    須取得執行名義。並聲明：原告之訴駁回。
三、兩造就台灣銀行對李永書及羅梅芳具有2,670,458 元、3,08
    4,158 元及利息等債權，並由羅梅芳就上開債務，於93年9
    月9 日以系爭土地為台灣銀行設定最高限額7,000,000 元之
    抵押權，嗣後系爭土地於94年9 月15日輾轉移轉所有權與李
    淑綺。台灣銀行於95年間即持本院95年度拍字第1895號裁定
    、95年度促字第10363 號、第10364 號支付命令就系爭土地
    為強制執行，並於96年12月間將上開債權及最高限額抵押權
    移轉與被告。又系爭建物係於93年6 月23日申請建築執照，
    並由台灣省建築公會於93年6 月28日收件，然於94年4 月29
    日才開始建造，並於95年1 月10施工完成，由訴外人甘淑榕
    於95年2 月14日為第一次所有權登記，而原告係於96年7 月
    25日向甘淑榕購買系爭建物，並於同年8 月14日登記為所有
    權人等情均不爭執，復有債權讓與證明書、系爭土地第二類
    謄本、異動索引、建造執照申請書及桃園縣政府建造執照存
    根等影本在卷可稽（見本院卷第9 至11頁、19至21頁、第44
    至47頁），並經本院依職權調閱本院95年度執字第43939 號
    強制執行卷宗核閱屬實，均堪信為真實。
四、按「不動產所有人設定抵押權後，於同一不動產上，得設定
    地上權或其他以使用收益為目的之物權，或成立租賃關係。
    但其抵押權不因此而受影響。前項情形，抵押權人受有影響
    者，法院得除去該權利或終止該租賃關係後拍賣之。不動產
    所有權人設定抵押權後，於同一不動產上，成立第一項以外
    之權利者，準用前項之規定。」、「土地所有人於設定抵押
    權後，在抵押之土地上營造建築物者，抵押權人於必要時，
    得於強制執行程序中聲請法院將其建築物與土地併付拍賣。
    但對於建築物之價金，無優先受清償之權。前項規定，於第
    八百六十六條第二項及第三項之情形，如抵押之不動產上，
    有該權利人或經其同意使用之人之建築物者，準用之。」民
    法第866 條、第877 條分別定有明文。而上開條文規定之目
    的，在於期使房屋與土地能同歸一人，易於拍賣，以保障抵
    押權人，並簡化法律關係，以避免或減少紛爭。故如土地所
    有人於將土地供抵押權人設定抵押權後，雖未自行於土地上
    營造建築物，但容許第三人在土地上營造建築物，為避免單
    獨拍賣土地，可能使土地及建物非由同一人所有，法律關係
    趨於複雜，衍生糾紛，及為使土地易於拍賣，保障抵押權人
    之權益，本於上述法條之立法意旨，自應許抵押權人行使抵
    押權時，將第三人於抵押權設定後在土地上營造之建築物與
    抵押之土地併付拍賣，而將房屋賣得價金交還該第三人。經
    查：
（一）系爭土地係於93年9 月9 日由當時所有權人羅梅芳設定最
      高限額7,000,000 元之抵押權與台灣銀行，而系爭建物雖
      係於93年6 月23日由黃春盛擔任起造人向台灣省建築公會
      申請建造執照，惟實際之開工日期係於94年4 月29 日 才
      開始建造，並於95年1 月10日竣工，另於同年2 月14日由
      甘淑榕為第一次所有權登記，此有本院卷附之系爭建物之
      建築執造存根影本（見本院卷第44至46頁）及本院95執字
      第43939 號卷內之建物登記公務用謄本可參，堪信為真實
      。則系爭土地既於93年9 月9 日即設定抵押權完成，而系
      爭建物係於94年4 月29日才開始施工，至95年1 月10日才
      建造完成，並於同年2 月14日才為第1 次所有權登記，因
      而系爭建物於系爭土地設定抵押權之時並不存在，而後才
      建造完成，應堪認定。
（二）又被告抗辯，游春連係於93年9 月9 日將系爭建物之所有
      權移轉於羅梅芳，而羅梅芳亦曾擔任系爭建物之起造人，
      足認本案實有民法第877 條第1 項併付拍賣之適用。惟羅
      梅芳雖曾擔任系爭建物之起造人，然嗣後系爭建物之起造
      人已變更為甘淑榕，並由甘淑榕為系爭建物之第一次所有
      權登記，則系爭建物之原始所有權人應係甘淑榕。而按「
      民法第877 條係為保護抵押權人之利益，及社會之經濟而
      設之規定，故於土地抵押後，在其上營造之建築物，雖非
      土地所有人所建，但於抵押權實行時，該建物若與抵押之
      土地已歸一人所有，則為貫徹上開立法目的，宜解為有該
      條之適用」，此有最高法院89年台上字第352 號判例要旨
      可資參照。揆之上開判例要旨，可知於依民法第877 條第
      1 項之規定，聲請併付拍賣時，雖不需該建物係由土地所
      有權人所建，惟於實行抵押權時需建物及土地為同一人所
      有。而系爭建物之原始所有權人為甘淑榕，嗣後所有權人
      雖變更為原告，惟系爭土地之所有權人既為李淑綺，則於
      台灣銀前持本院95年度拍字第1895號之確定拍賣抵押物裁
      定向本院申請就系爭土地為強制執行迄今，系爭土地及系
      爭建物之所有權人皆非為同一人，不合於民法第877 條第
      1 項之規定，則被告抗辯系爭土地與系爭建物具有民法第
      877 條第1 項規定之適用，得以併付拍賣，當無理由。
（三）被告另抗辯，系爭建物係經由系爭土地所有權人同意於其
      上建築，並提出建造照申請書及土地使用權同意書等影本
      為證（見本院卷第26頁、30頁），觀之系爭建物之建造執
      照申請書及土地使用權同意書可知，系爭建物最先係由黃
      春盛擔任起造人，且當時系爭土地之所有權人係游春連，
      而黃春盛係經由游春連之同意在系爭土地上興建系爭建物
      ，雖嗣後系爭建物之起造人變更為羅梅芳，惟羅梅芳亦同
      時為系爭土地之所有權人，此亦有系爭土地異動索引及桃
      園縣政府建造執照等影本為證（見本院卷第20頁、第44至
      47 頁 ），亦可證系爭土地之所有權人羅梅芳同意系爭建
      物興建於系爭土地上，否則為何會擔任系爭建物之起造人
      ，再系爭建物之起造人雖再變更為甘淑榕，且系爭土地亦
      於94 年9月15日移轉所有權與李淑綺，然系爭建物仍繼續
      建造，直至95年1 月10日完工，並由甘淑榕於同年2 月14
      日為第1 次所有權登記等情觀之，亦足認系爭土地之現所
      有權人李淑綺亦同意系爭建物興建於系爭土地之上，否則
      系爭建物如何能興建完成，甚而於96年7 月間出賣與原告
      ，並由原告取得系爭建物之所有權，從上可知，系爭建物
      係經由系爭土地之所有權人同意於其上興建等情，足堪認
      定。
（四）再系爭土地於95年12月4 日由台灣銀行持本院95年度第18
      95號之確定拍賣抵押物裁定，向系爭土地申請強制執行，
      嗣於96年2 月間具狀向本院申請併付拍賣。衡諸常情，於
      土地上具有他人之建築物存在，於進行拍賣時，勢必影響
      應買人購買之意願，則本案之系爭土地上既存有系爭建物
      ，若不將系爭建物一同拍賣，實有因而造成無人應買之虞
      。而系爭建物既係在抵押權設定後興建，且其興建亦經由
      土地所有權人之同意，再系爭建物坐落於系爭土地上已影
      響拍賣時他人之應買意願，亦已使抵押權人行使抵押權受
      有影響，因而本院執行處依民法第877 條第2 項規定，經
      被告聲請就系爭建物與系爭土地併付拍賣，實屬有據。
（五）原告雖主張依最高法院89年台抗字第352 號判例要旨，可
      知於依民法第877 條併付拍賣之前提要件，需拍賣時土地
      與地上建物同歸一人所有方可為之，因而本件准予併付拍
      賣實與法不合。然民法第877 條業於96年3 月28日修正公
      佈，並於同年9 月28日施行，其立法目的不外乎係為避免
      使土地及建物非由同一人所有，法律關係趨於複雜，衍生
      糾紛，及為使土地易於拍賣，保障抵押權人之權益，於同
      條增列第2 項之規定，即於土地設定抵押權後，經土地所
      有權人之同意在其上興建建物，於影響抵押權人行使抵押
      權時，亦可將其上建物併付拍賣。而原告所稱之89年台抗
      字第352 號判例係於民法尚未增訂得就經由土地所有權人
      同意在其土地上興建之建物，在影響抵押權人行使抵押權
      時，能予以併付拍賣之規定之前，既民法現已就上開情形
      有所明文規定，則前開判例不足以援引為原告有利之依據
      ，原告主張，實不足採。再原告另稱，其未與被告及台灣
      銀行具有債權債務關係，且被告未取得執行名義，為何得
      就系爭建物予以併付拍賣，另本院執行處就系爭建物之拍
      賣價格僅訂為1,670,000 元，亦有侵害原告財產權之虞，
      惟被告得向本院聲請併付拍賣，其係依據民法第877 條第
      2 項之規定，本無需取得執行名義，則原告稱未取得執行
      名義，不得將系爭建物拍賣云云，自不可採。至原告稱系
      爭建物之拍賣價格酌定過低云云。惟就強制執行標的拍賣
      底價之決定，係屬執行法院之權限，本院並無干預審酌之
      權限。縱然原告就拍賣價格有所意見，本應向本院執行處
      聲明異議，而非本件訴訟得以審究，則原告以拍賣價格過
      低為由，提起本件第三人異議之訴，自無理由。
五、按第三人就執行標的物有足以排除強制執行之權利者，得於
    強制執行程序終結前，向執行法院對債權人提起異議之訴，
    強制執行法第15條前段固定有明文。惟本件原告雖因買賣取
    得系爭建物之所有權，惟其興建完成係於系爭建物所坐落之
    基地設定抵押權之後，而依前開民法之規定，抵押權人自得
    聲請就系爭建物併付拍賣，則被告向本院執行處聲請就系爭
    土地及系爭建物一同拍賣，實屬有據。另按併付拍賣係因民
    法第877 條明文規定，並非排斥原告就系爭建物之所有權，
    且依其規定就系爭建物之拍賣價金所得，亦係交由原告，實
    與第三人異議之訴之要件不合，則原告主張不得將系爭建物
    予以併付拍賣，本應向本院執行處聲明異議，而非藉由提起
    本件第三人異議之訴可資解決，而原告前已持相同之理由向
    本院聲明異議，並經本院於98年7 月31日以98年度事聲字第
    134 號裁定駁回在案，今再執前詞，向本院提起第三人異議
    之訴，自與法不合。故原告提起本件異議之訴，請求撤銷本
    院95年度執字第43939 號就系爭建物所為之強制執行程序，
    當無理由，應予駁回。
六、本件事證已臻明確，兩造其餘攻擊防禦方法，核與本案結果
    無影響，爰不擬一一論駁，附此敘明。
七、據上論結，原告之訴為無理由，依民事訴訟法第385 條第1
    項前段、第78條，判決如主文。
中    華    民    國    98    年    12    月    15    日
                  民事第二庭 審判長 法  官  劉克聖
                                    法  官  劉佩宜
                                    法  官  陳彥年
以上正本係照原本作成。
如對本判決上訴，須於判決送達後20日內向本院提出上訴狀。
中    華    民    國    98    年    12    月    15    日
                                    書記官  劉霜潔

司法院資訊處製作；財團法人民間司法改革基金會備份。
